【裁判字號】    96,訴,1900
【裁判日期】    970324
【裁判案由】    塗銷地役權
【裁判全文】
臺灣臺中地方法院民事判決  96年度訴字第1900號
原      告  丙○○
兼訴訟代理  乙○○
人
                    指定共同.
被      告  臺中市政府
法定代理人  甲○○
訴訟代理人  李兆祥律師
複代理人    林俊雄律師
當事人間請求塗銷地役權事件，本院於97年3月10日言詞辯論終
結，判決如下：
    主    文
原告之訴駁回。
訴訟費用由原告負擔。
    事實及理由
一、原告起訴主張：
  (一)緣被告為興建國宅，對外通行受阻，需通行原告之父劉榮城
    所有坐落台中市○○區○○段1310地號及同段1318地號二筆
    私人土地，俾以連接黎明路，劉榮城乃將其所有系爭二筆土
    地設定地役權，並於民國（下同）70年1月15日辦畢登記，
    嗣劉榮城死亡，系爭二筆土地為原告乙○○、丙○○繼承。
    而今被告興建之國宅早已完成，且系爭二筆土地已成為既成
    道路，是本件地役權之設定已無存在必要。按「地役權無存
    續之必要時，法院因供役地所有人之聲請，得宣告地役權消
    滅。」民法第859條定有明文。本件地役權無存續必要，被
    告亦未能逕行辦理塗銷，為此起訴請求被告塗銷前揭地役權
    。
  (二)對被告之抗辯，補充陳述如下：
  (1)民法第859條規定所謂無存續之必要，係指地役權繼續存在
    ，依通常情形，已難於或不能供給地役權人土地原定便宜使
    用之情形而言。是以，地役權設定後，因情事變遷致供役地
    與需役地間已無原來可供便宜使用之關係時，如仍使供役地
    受無謂之負擔，影響其正常利用，自屬有違地役權原在調節
    土地利用之本旨。就供役地而言，供役地雖未滅失但已無或
    不能供需役地便宜使用時，地役權即無存在之必要；而「供
    役地已無供需役地便宜使用」，係指供役地之設定目的不能
    達到。換言之，如果供役地使用目的已經變更，且已能達到
    需役地之設立目的，地役權即無存續之必要。
  (2)查系爭地役權之設定既係以交通使用為目的，則供役地所有
    人即原告聲請法院宣告系爭地役權消滅者，自應以系爭地役
    權依通常情形，已難於或不能供給地役權人土地交通之便宜
    使用，或供役地之使用目的已經變更，且已能達到需役地之
    設立目的，始得認為系爭地役權無存續之必要，而由法院裁
    判宣告系爭地役權消滅。次查系爭二筆土地已規劃為道路用
    地，且實際上亦為南美街之一部，供公眾通行25年以上之久
    ，實已達到系爭地役權當初以供為公共道路及通行使用之設
    定目的，從而，系爭地役權應無存續之必要，應堪認定。是
    被告辯稱系爭土地是否為平價國宅住戶對外必經之地，或系
    爭地役權是否定有存續期間或當初地役權是否有償之約定，
    均非判斷地役權是否存續之必要之標準，被告所辯，並非可
    取。
  (3)次按「…四週道路皆已闢建完成，而無繼續存在之必要，依
    民法第859條之規定，亦應聲請民事法院為地役權消滅之宣
    告…」亦有行政法院86年判字第234號裁判意旨可憑。茲查
    本件需役地永定厝段20，20-4地號（後變更為79，88地號）
    搭建國宅後，四週已闢建文昌街206巷、南美街及五福街，
    供眾人通行（含國宅住戶），承上裁判意旨，自有聲請鈞院
    宣告系爭地役權消滅之必要。
  (4)依被告提出之地役權設定契約書雖載明約定『由權利人另行
    依69年9月1日公告現值參分之壹地價款一次給予補償義務人
    …』但依原證二被告於95年9月5日發出之函文已說明「…民
    國70年設定地役權雙方協調內容均查無相關資料可作為判讀
    是否有償之支付對價約定等關係…」基此，被告於系爭地役
    權設定之初，是否已依約定支付通行地役權之對價，顯有可
    疑。
  (三)綜上所陳，本件如地役權塗銷後，系爭土地亦係道路供眾人
    通行，平價住宅之住戶亦可通行，是不能以平價住宅住戶仍
    需通行系爭土地，而讓地役權繼續存在，而續令系爭供役地
    再受無謂之負擔。
  (四)聲明：被告就原告所有坐落於台中市○○區○○段1310地號
    ，面積136平方公尺及同段1318地號，面積564平方公尺，登
    記日期：民國70年1月15日，收件字號：民國70年空白字第
    000618號之地役權設定登記，應予宣告消滅，被告並應塗銷
    前述之地役權登記。
二、被告則以：
  (一)按民法第859條規定之地役權之塗銷，應以「需役地無繼續
    使用供役地之必要」為前提要件，本件需役地為永定厝段20
    、20-4地號土地，其上之南美街平價住宅早已興建完成，共
    興建98戶，被告前已針對本市弱勢族群銷售完畢，而原告等
    所有系爭2筆土地所在之道路，仍為南美街平價住宅住戶對
    外通行必經之地，故上開需役地仍有持續使用系爭2筆公役
    地之必要。又系爭地役權設定乃為不定期，且由被告按公告
    現值三之一地價款一次補償義務人，故原告主張塗銷地役權
    ，亦顯違契約約定。
  (二)系爭土地開闢通路通行使用之事實係在都市計劃公布之先，
    雖都市計劃將之編入道路用地，但此土地並非因都市計劃公
    布之後始予施工開闢，因此被告市政府主張公用地役權與地
    役權之性質不同。原告主張系爭二筆土地已規劃為道路用地
    進而主張「地役權設定後因情事變遷致供役地與需役地間「
    己無原來可供便宜使用之關係，如仍使供役地受無謂之負擔
    ，影響其正常之利用，自屬有違地役權原在調節土地利用之
    本旨」云云，其實，系爭土地自訂立地役權設定契約而由市
    ○○○○道路使用到現在均由原需役地及附近居民所使用，
    從無變更，亦即無所謂情事變遷之情形，亦無所謂使供役地
    受無謂之負擔之情形，因此系爭土地仍為需役地必須通行之
    使用，原告所舉判決例等，不能作為其主張塗銷地役權之法
    律依據。
  (三)本件原告之被繼承人提供系爭土地為供役地給予被告市政府
    作為建造平價住宅（需役地）出入之通行道路用地，當時提
    供土地為平價住宅通行者尚有訴外人林高茂所有南北區○○
    段1330地號，面積0．0038公頃與陳平所有南屯區段1317地
    號地目田面積0．0139公頃之土地，同時設定地役權，此有
    地役權設定契約書呈卷可稽。當時，劉榮城、林高茂、陳平
    之土地均為田地，被告市政府與劉榮城三人均約定由市政府
    依69年9月1日之公告現值三分之一地價款一次給予劉榮城等
    為補償費，劉榮城等三人如未取得補償費揆之常理，自不可
    能將可以種植農作物之土地，任由市政府施工開闢通行道路
    ，並領取印鑑證明辦理地役權登記，在此漫長之期間內從無
    異議？依市政府95年9月5日府社助字第0950180048號函，記
    載民國70年設定地役權均查無相關資料可作為判讀是否為有
    償之支付的對價約定等關係，但依地役權設定契約書所記載
    者自可說明其有對價關係，當無疑義。
  (四)原告引用行政法院86年度判字第234號判決為其請求依據之
    一，惟查上揭判決，係指「原告苟認系爭土地因政府發布都
    市細部計劃區○○○道路皆已闢建完成而無繼續存在之必要
    ，依民法第八百五十九條之規定，亦應聲請民事法院為地役
    權消減之宣告……云云，其判決之意旨，乃在程序之問題，
    並非因政府發布都市細部計劃區○○○○路皆已闢建完成即
    為地役權無存在必要之認定標準。
  (五)原告引用台灣台北地方法院93年度訴字第4385號判決，為其
    主張之另一依據，惟此案之事實與本件之事實並不相同，原
    告之父劉榮城先生提供所有坐落本市○○區○○段1310、
    1318地號土地供社區住宅之通行使用如地役權規定契約書所
    載係與訴外人林高茂、林平三人同時訂立契約，並指明供役
    地之使用方法，由此可以說明當時設定之目的，並不因四周
    道路是否開闢及系爭土地是否已因都市細部計劃之公布有所
    關連。
  (六)聲明：如主文第1項所示。
三、兩造經法院整理並簡化爭點，其結果如下：
  (一)兩造不爭之事項
    被告於70年1月15日與原告之父劉榮城就其所有系爭1310地
    號、1318地號土地辦理地役權登記，雙方約定由劉榮城提供
    前揭土地供做被告興建台中市○○街平價住宅之公共道路設
    施及通行使用，並由被告依69年9月1日公告現值1/3地價款
    ，一次補償劉榮城。
  (二)兩造爭執之事項：
    系爭地役權有無存續之必要？
四、本院得心證之理由：
  (一)原告主張：被告於70年1月15日與原告之父劉榮城就其所有
    系爭1310、1318地號土地辦理地役權登記，雙方約定由劉榮
    城提供前揭土地供做被告興建台中市○○街平價住宅之公共
    道路設施及通行使用，並由被告依69年9月1日公告現值1/3
    地價款，一次補償劉榮城等情，業為兩造所不爭，故應堪採
    信。
  (二)按私有土地若實際已供公眾通行數十年，成為既成道路，雖
    可能符合行政法上公用地役關存在之要件，惟公用地役關係
    乃屬公法關係，其對象係不特定之公眾，且亦可能因日後另
    有公法上之其他原因事實而廢止既成道路；而物權法上之上
    地役關係，係屬私法關係，與前揭公用地役關係當可同時併
    存，並非有公用地役關係存在，即無存在民法地役關係之必
    要。
  (三)又按地役權無存續之必要時，法院因供役地所有人之聲請，
    得宣告地役權消滅，民法第859條雖定有明文，然此所謂地
    役權無存續之必要，係指地役權設定後，因情事變更致供役
    地與需役地間已無原來可供便宜利用之關係而言，如供役地
    現實仍有供需役地使用之必要，基於本院前揭所述公法關係
    與民法關係並非不能併存或當然無併存之必要，縱使供役地
    上另有公法上其他利用關係發生，亦不能據此逕認地役權已
    無存續之必要。
  (四)本件原告所有系爭土地即供役地雖為都市○○○○○道路用
    地，且現行供公眾通行而為台中市○○街道路之一部分，原
    告所興建之系爭87、89地號土地上之平價住宅，仍利用台中
    市○○街對外通行至黎明路，業有被告提出之地籍圖可證，
    且為兩造所不爭，故本件需役地事實上仍繼續使用供役地，
    且顯有繼續使用之必要，亦即需役地與供役地間之便宜利用
    關係，並未因供役地編定為道路用地或有公法上之公用地權
    關係而改變，即難認符合民法第859條規定所稱「地役權無
    存續之必要」之要件，原告依民法第859條規定請求塗銷系
    爭地役權登記，為無理由，應予駁回。至於原告所提出其他
    法院之判決內容，本院基於審判獨立原則，自不受拘束，附
    此敘明。
五、結論：原告之訴為無理由，依民事訴訟法第78條，判決如主
    文。
中    華    民    國    97    年    3     月    24    日
                  民事第一庭    法  官  陳毓秀
正本係照原本作成。
如對本判決上訴，須於判決送達後20日內向本院提出上訴狀。
中    華    民    國    97    年    3     月    24    日
                                書記官  楊賀傑


司法院資訊處製作；財團法人民間司法改革基金會備份。
